臺灣高等法院高雄分院刑事判決
111年度上易字第355號
上  訴  人  臺灣橋頭地方檢察署檢察官
被      告  陳柏淮



            黃勁瑜



上列上訴人因被告妨害自由案件，不服臺灣橋頭地方法院110年
度易字第103號，中華民國111年6月24日第一審判決（起訴案號
：臺灣橋頭地方檢察署109年度偵字第11294號），提起上訴，本
院判決如下：
     主  文
原判決關於陳柏淮、黃勁瑜部分撤銷。
陳柏淮、黃勁瑜共同犯強制罪，各處拘役伍拾日，如易科罰金，
均以新台幣壹仟元折算壹日。
    事  實
一、陳柏淮、吳國誠（吳國誠部分業經原審判決有罪確定）與鄭
    承雲間有債務糾紛，且鄭承雲避不見面，其2人為追索欠款
    ，於民國109年7月23日晚上某時許，與陳柏淮共同搭乘黃勁
    瑜駕駛之車牌號碼000-0000號自用小客車，前往高雄巿茄萣
    區建業街附近尋找鄭承雲。嗣於同日23時8分許，在高雄巿
    茄萣區建業街122巷6之3號前發現鄭承雲，惟經鄭承雲察覺
    而欲跑離現場，陳柏淮、黃勁瑜與吳國誠（下稱吳國誠等3
    人）竟共同基於強制使人行無義務之事的犯意聯絡，由被告
    吳國誠先行下車追趕，黃勁瑜亦駕車在後緊隨，見吳國誠追
    到鄭承雲後，陳柏淮、黃勁瑜均下車並共同趨前在旁，不令
    鄭承雲自由離開，由吳國誠向鄭承雲恫稱：須一起上車解決
    債務，若再逃跑就揍你等語，黃勁瑜亦稱：看是要讓他們打
    一頓，或是錢還一還等語，鄭承雲因對方為3人，自己只有1
    人，恐遭不利，遂依吳國誠等人要求搭乘黃勁瑜駕駛之車輛
    離開現場，而行無義務之事。嗣鄭承雲在車上聽聞吳國誠等
    人欲前往臺南巿南區新興路342 號之「小陳海產店」與其他
    人碰面，即表示無意同去，吳國誠復接續前揭強制犯意，向
    鄭承雲恫稱：你要跳車也可以，跳車之後，我會叫駕駛倒車
    輾過你等語，以此脅迫方式使鄭承雲繼續留在車內。後鄭承
    雲在車上使用臉書通訊軟體與其母聯絡並告知所在位置，迄
    同日23時31分許，吳國誠等3人及鄭承雲抵達「小陳海產店
    」，黃勁瑜短暫停留即駕車離開，未幾警方據報前往該處，
    始查悉上情。
二、案經鄭承雲訴由臺南巿政府警察局第六分局報告臺灣橋頭地
    方檢察署檢察官偵查起訴。
　　理    由
壹、證據能力部分
　　本案認定事實所引用卷內被告以外之人於審判外之陳述，業
    據檢察官、被告陳柏淮及黃勁瑜等人於本院審理時同意有證
    據能力(見本院卷第67、125頁)，且本院審酌上開證據作成
    時之情況，尚無不當取供或違反自由意志而陳述等情形，並
    均與本案待證事實具有重要關聯性，依據刑事訴訟法第159
    條之5第1項規定，認為以之作為本案之證據確屬適當，自均
    具有證據能力。
貳、實體部分
一、認定事實所憑之證據及理由：
　㈠訊據被告2人坦承確有如事實欄所載時、地，與同案被告吳國
    誠前往尋找鄭承雲及將鄭承雲載走等事實，惟均否認犯罪，
    被告陳柏淮辯稱：我跟黃勁瑜因為怕吳國誠喝酒衝動，所以
    下車去攔吳國誠，告訴人也有說我們不是圍堵；且吳國誠對
    告訴人講台語，我聽不懂，不知道要做什麼，我都沒跟告訴
    人交談或接觸等語；被告黃勁瑜則以：我下車也是要攔吳國
    誠，告訴人認出吳國誠，自己說要解決債務問題，恐嚇的話
    是吳國誠說的，我跟陳柏淮在車上都沒有講話，告訴人上車
    後，就照我們原本要去的「小陳海產店」吃飯等語為辯。
　㈡上開事實欄所載的客觀事實（不含被告黃勁瑜否認有對鄭承
    雲陳稱看是要讓他們打一頓，或是錢還一還等語部分），業
    據被告2人於本院審理時所坦認(本院卷第65、131頁)，核與
    證人即告訴人鄭承雲於警詢、偵查、原審審理時、證人蔡仲
    勒、石家豪、鄭順昇、吳國雍、張睿展等人於警詢時、共同
    被告吳國誠於警詢、偵查、原審審理中的陳述大致相符，並
    有高雄巿茄萣區建業街122巷6之3號附近監視器錄影畫面擷
    圖、告訴人與母親以臉書通訊軟體通聯之頁面擷圖、臺南巿
    南區新興路342號「小陳海產店」騎樓監視器錄影畫面擷圖
    、秘錄器畫面擷圖等在卷可稽，此部分事實，應堪認定。
　㈢被告黃勁瑜確有於事實欄所載時、地向告訴人稱：看是要讓
    他們打一頓，或是錢還一還等語；
　1.證人鄭承雲證稱：吳國誠跟我說我不上車會很慘，黃勁瑜也
    有說看是要讓他們打一頓，或是錢還一還等語（警卷第14頁
    、原審卷290頁），固為被告黃勁瑜所否認，然而，證人鄭
    承雲與被告黃勁瑜不認識，並無怨隙，而對被告陳柏淮、吳
    國誠負有債務，其於警詢、原審審理中歷次所為陳述內容，
    均堪稱一致，且所證稱：陳柏淮幾乎都沒有說話，陳柏淮及
    黃勁瑜下車後，他們不算是圍住我等語（見原審卷第280、2
    87頁），堪認其證述尚屬中性客觀，並無刻意誇大之舉，真
    實性甚高。
　2.再吳國誠等3人刻意找尋告訴人，然告訴人看見吳國誠立即
    逃跑，遭吳國誠追趕，被告黃勁瑜駕車追上，被告2人嗣並
    下車趨前在旁等節，業經本院認定如前。則吳國誠等3人基
    於共同目的前往，又見告訴人欲逃跑，吳國誠等3人勢必急
    於追趕並留住告訴人以解決債務問題，方符合吳國誠等3人
    前往尋找告訴人的目的。是吳國誠等3人為攔阻鄭承雲逃跑
    ，而向告訴人恫稱：須一起上車解決債務，若再逃跑就揍你
    等語，被告黃勁瑜身為上開車輛駕駛，為附和吳國誠亦稱：
    看是要讓他們打一頓，或是錢還一還等語，實未違反常情，
    且關聯性甚強，自堪採信。
　3.又共同被告吳國誠、陳柏淮等人雖未指證被告黃勁瑜有為上
    開言語，然其等為同案被告，被告陳柏淮及同案被告吳國誠
    因而迴護偶然出手相助的被告黃勁瑜，未為指證，並未違反
    常情，亦無足為有利於被告黃勁瑜之認定。
　4.從而，證人鄭承雲證稱：駕駛（即被告黃勁瑜）有說看是要
    讓他們打一頓，或是錢還一還等語，與事實相符，被告黃勁
    瑜空口否認此情，委無可採。
　㈣被告2人與同案被告吳國誠間有犯意聯絡及行為分擔：
　1.前揭被告2人為追趕告訴人下車，趨前至告訴人、吳國誠處
    ，固然並無圍堵告訴人的情形。然證人鄭承雲另證稱：案發
    時跑的時候，車子都跟著，後來3人都下車，位置不算圍住
    我，但因為我只有1人，他們有3個人而且當場講那些話，讓
    我覺得如果沒有順他們的意思，會對我不利，開車撞我之類
    的，也沒有人表示要讓我先離開等語（原審卷第280至282、
    287至289頁），顯見告訴人之所以決定上車跟隨吳國誠等3
    人離去，係因自己僅有1人，不敵吳國誠等3人口出惡言且有
    人數優勢，而順從吳國誠等3人上車；堪認依案發當時情形
    ，同案被告吳國誠、被告黃勁瑜均已揚言恐將打人等語，則
    被告2人僅須站在同案被告吳國誠身旁，已足以創造人數優
    勢、提高己方聲勢，並造成告訴人強烈的心理壓力為已足；
    換言之，本件若無被告2人之趨前參與及分工，由同案被告
    吳國誠單獨1人面對告訴人及為上開恐嚇言語，則未必足以
    造成告訴人的心理壓力而配合上車。從而，被告2人是否有
    上前圍堵告訴人、被告陳柏淮有無說話，均非重要，而告訴
    人在上開情境之心理壓力下，身體自由雖未遭受有形的限制
    ，卻因而不敢自行脫困或逃離，應堪認定。
　2.又被告2人既見告訴人欲逃跑而經吳國誠制止，復聽見吳國
    誠出言脅迫告訴人上車，則被告2人若欠缺與吳國誠共同脅
    迫告訴人上車的犯意聯絡，自當離開現場或出手攔阻吳國誠
    ，方屬正辦。然而，未曾見被告2人於整個過程中有何勸阻
    或離開之舉，反而下車至吳國誠與告訴人旁，創造人數上的
    優勢，被告黃勁瑜進而口出如前述㈢之言語，嗣並與吳國誠
    、告訴人等一同上車離開，堪認被告2人空口辯稱係為攔阻
    吳國誠而下車等語，委無可採。
　3.從而，被告2人事前基於同一目的尋找告訴人，被告陳柏淮
    亦因自己同為債權人而往，嗣於告訴人逃跑時，被告2人除
    未勸阻吳國誠之追趕告訴人外，被告黃勁瑜並先駕車跟隨，
    2人且隨即下車趨前在旁創造己方聲勢，待告訴人上車後，
    續由被告黃勁瑜駕駛並同車離開，被告2人顯係與吳國誠基
    於同一阻止鄭承雲離開並協商債務的目的，各自分工並相互
    利用彼此之行為，客觀上有行為的分擔，主觀上亦有犯意聯
    絡無訛。
　㈤綜上，本件事證明確，被告2人上揭犯行，均堪認定，應依法
    論科。
二、論罪：
　㈠按刑法第305條之恐嚇危害安全罪，係指單純以將來加害生命
    、身體、自由、名譽、財產之事，恐嚇他人致生危害於安全
    者而言，如對於他人之生命、身體等，以現實之強暴、脅迫
    手段加以危害要挾，使人行無義務之事或妨害人行使權利，
    即應構成刑法第304條之強制罪，縱有恐嚇行為，亦僅屬犯
    強制罪之手段，無更論以恐嚇危害安全罪之餘地（最高法院
    84年度台非字第194號判決意旨參照）。公訴意旨以同案被
    告吳國誠向告訴人恫稱「須一起上車解決債務，若再逃跑就
    揍你」、「你要跳車也可以，跳車之後，我會叫駕駛倒車輾
    過你」等語，為同案被告吳國誠單獨犯恐嚇危害安全罪，且
    未敘及被告黃勁瑜亦有為「看是要讓他們打一頓，或是錢還
    一還」等語，然此部分實屬被告2人與同案被告吳國誠共同
    實施強制犯行之脅迫手段，為強制罪的部分行為，屬實質上
    一罪，自應由本院擴張此部分事實，予以補充之。
　㈡核被告2人所為，均係犯刑法第304條第1項之強制罪。又被告
    等人多次以恐嚇言語威嚇告訴人，以使告訴人上車而行無義
    務之事，均係於密切之時間實施，且侵害相同之自由法益，
    行為之獨立性極為薄弱，主觀上亦係出於同一強制之犯意，
    依一般社會健全觀念，應視為數個舉動之接續施行，僅論以
    一強制罪。
　㈢又共同正犯之成立，只須具有犯意之聯絡與行為之分擔，既
    不問犯罪動機起於何人，亦不必每一階段犯行均需參與，且
    意思之聯絡不限於事前有協議，即使是於行為當時基於相互
    之認識，以共同犯罪之意思參與者，也無礙於共同正犯的成
    立。而共同實行犯罪行為之人，在合同意思範圍以內，各自
    分擔犯罪行為之一部，相互利用他人之行為，以達其犯罪目
    的者，即應對全部所發生之結果，共同負責，故共同正犯在
    犯意聯絡範圍內的行為，應同負全部責任。本件強制犯行主
    要係由吳國誠追趕、恐嚇告訴人，而被告陳柏淮為了自己的
    債務、被告黃勁瑜則受同案被告吳國誠所託，一同前往，其
    等縱於事前並未就如何與告訴人協商的方式有何協議，而見
    告訴人欲逃離時，分由吳國誠下車追趕、出言恐嚇，被告黃
    勁瑜駕車追隨在後，並與被告陳柏淮下車趨前在旁，壯大己
    方聲勢，而各自分擔強制行為之一部，並相互利用他人的行
    為，告訴人因而配合上車行無義務之事，自應對全部行為負
    共同責任。被告2人彼此間及與同案被告吳國誠，有犯意聯
    絡及行為分擔，均為共同正犯。
三、撤銷改判之理由：
　㈠原審判決被告2人無罪，尚有未合，檢察官上訴指摘原審判決
    不當，為有理由，自應由本院將原判決關於被告2人無罪部
    分撤銷改判。
　㈡刑罰裁量：
    爰審酌被告陳柏淮不思理性解決其與告訴人間之債務糾紛，
    而黃勁瑜則為朋友出面，為追討債務而為本案犯行，使告訴
    人行無義務之事而上車談判，受有相當程度的驚恐，顯然缺
    乏法治觀念，並增長社會暴戾之氣，所為實屬不當。另考量
    被告2人均否認犯行，犯後態度難認良好，及被告陳柏淮因
    與告訴人間尚有債務糾紛，而未能就本案達成和解，被告黃
    勁瑜業與告訴人達成和解並經告訴人請求從輕量刑之情，有
    原審調解筆錄、刑事陳述狀等在卷可佐（見易卷第339、353
    頁）。兼衡被告陳柏淮係為與告訴人處理債務問題，但過程
    中很少說話，所參與程度較少，被告黃勁瑜雖係受吳國誠之
    託而參與，然負責駕車、亦曾出言助勢，參與程度略高，被
    告2人行為時，被告陳柏淮無前科、被告黃勁瑜有公共危險
    案件正在偵查中之平日素行（見本院卷第41至43頁其等之臺
    灣高等法院被告前案紀錄表），及其等自陳之智識程度、家
    庭生活與經濟狀況（見原審卷第494頁、本院卷第133頁，此
    部分涉及個人隱私部分不予揭露）等一切情狀，各量處如主
    文所示之刑，並諭知易科罰金之折算標準。復審酌被告2人
    均飾詞狡辯而否認犯行，難認其等具有悔意而無再犯之虞；
    而被告黃勁瑜雖與告訴人達成和解並經告訴人具狀請求法院
    諭知緩刑等語，然其於本件判決前，因2次公共危險案件經
    法院為有期徒刑以上刑之宣告，有其臺灣高等法院被告前案
    紀錄表在卷可憑，自不得為緩刑之諭知，均附此敘明。
據上論結，應依刑事訴訟法第369條第1項前段、第364條、第299
條第1項前段，判決如主文。
本案經檢察官陳俊宏提起公訴，檢察官郭郡欣提起上訴，檢察官
劉宗慶到庭執行職務。
中　　華　　民　　國　　111 　年　　12　　月　　1 　　日
                  刑事第九庭    審判長法  官  莊崑山
                                      法  官  林家聖
                                      法  官  呂明燕
以上正本證明與原本無異。
如不服本判決應於收受本判決後20日內向本院提出上訴書狀，其
未敘述上訴理由者，並得於提起上訴後20日內向本院補提理由書
狀（均須按他造當事人之人數附繕本）「切勿逕送上級法院」。
中　　華　　民　　國　　111 　年　　12　　月　　1 　　日
                                      書記官  馬蕙梅
附錄本件判決論罪科刑法條：
刑法第304條第1項
以強暴、脅迫使人行無義務之事或妨害人行使權利者，處3年以
下有期徒刑、拘役或9千元以下罰金。